臺灣臺北地方法院民事判決　　　　　 　95年度訴字第10811號
原　　　告　丁○○
　　　　　　甲○○
共　　　同
訴訟代理人　王展星律師
複　代理人　王泓鑫律師
　　　　　　何叔孋律師
被　　　告　乙○
訴訟代理人　呂榮海律師
　　　　　　蔡惠琇律師
上列當事人間請求侵權行為損害賠償事件，本院於中華民國96年
9月12日言詞辯論終結，判決如下：
    主      文
被告應給付原告丁○○新台幣壹元，原告甲○○新台幣壹元，及
各自民國九十五年十一月二日起至清償日止，按年息百分之五計
算之利息。
原告其餘之訴駁回。
訴訟費用由被告負擔五分之二，餘由原告負擔。
本判決原告勝訴部分，各得假執行。但被告如以新台幣壹元為原
告丁○○預供擔保，新台幣壹元為原告甲○○預供擔保，各得免
為假執行。
原告其餘假執行之聲請駁回。
    事實及理由
一、原告主張：
（一）被告於民國95年9月4日下午，在民間社團民主聯盟於中正
      紀念堂舉辦之民主夜市活動中，於上台發言時，陳述：「
      ... 我再告訴大家，陳水扁到帛琉去，他準備做一個動作
      叫釣魚，我不知道這是誰給他出的點子，透過釣魚來表示
      他是從容不迫的，在陳水扁送機的人潮裡，我發現一個人
      ，我真的很想把他抓起來，誰啊？施茂林！施茂林是何等
      人？法務部長！這些雜碎像誰啊？像甲○○啊、丙○○啊
      、丁○○啊！就這種貨色嘛！還有一個人叫管碧玲，一直
      騷擾我，還說很美，我這個人很誠實，我就說妳很醜啊！
      結果他告我，還起訴耶！... 」云云，並經年代新聞等媒
      體公開傳播至全國各地，其言語顯然惡意嚴重傷害原告之
      名譽權。且「雜碎」依據教育部國語辭典之詞彙解釋，具
      有「譏罵他人是沒有用的人」或是「罵人卑劣猥瑣」之意
      涵，以社會一般認知而言，係帶有輕蔑侮辱性質之用字，
      絕非良善平和之口吻，已屬以公然侮辱性言論妨害他人名
      譽之行為，並逾越社會善良風俗及法律保障言論自由之範
      圍。爰依民法第184條第1項、第195條第1項之規定，就原
      告因此所致非財產上之損害，請求被告賠償相當之金額，
      及就原告名譽因此所受損害，請求被告為回復原告名譽之
      適當處分。
（二）並聲明：（1）被告應各給付原告丁○○、甲○○新台幣
      （下同）1元，及各自起訴狀繕本送達之翌日起至清償日
      止按年息5%計算之利息。（2）被告應將附件所示「道歉
      聲明啟事」，以14號以上字體及半版廣告之篇幅刊登於自
      由時報、蘋果日報、聯合報及中國時報之全國版各一日。
      （3）願供擔保，請准宣告假執行。
二、被告辯稱：
（一）被告並無原告所主張之事實，且「雜碎」是否為原告所指
      之負面詞彙，實有疑問。依教育部國語辭典所載「雜碎」
      的意思包括「煩雜而瑣碎」、「牛羊的內臟」，並非僅是
      負面之詞彙，而是廣為使用之一般用語，以網路瀏覽器搜
      尋「雜碎」一詞為例，即可見到許多部落格使用「雜碎」
      之用語，例如「雜碎」瑣記、近期新增抒發的「雜碎」、
      「雜碎」訊息、「雜碎」還醒著、「雜碎」唱歌/夢、生
      活「雜碎」、小公務人員的「雜碎」唸、內臟「雜碎」、
      牛肉「雜碎」等，尚難認為被告係惡意陳述。
（二）政治人物應受嚴格檢視及公評，原告丁○○身為執政黨中
      央黨部核心幹部，在台灣民主政治之發展中深具影響力，
      ，且本為立法委員，後為競選地方行政首長而背負選民之
      負託，又在集會遊行中穿著王建民球衣仿冒品為不良示範
      ，應受到最高度之檢視及公評。原告甲○○為立法委員，
      有多項刑事前科記錄，曾於員警依法執行職務，當場侮辱
      ，經法院判處拘役，甚者，於接受記者採訪之際，接續辱
      罵時任新聞局長之姚文智為「奸佞小人」、「跳樑（梁）
      小丑（醜）」「雞犬升天」，亦經法院判處罰金在案，又
      與女性友人往來密切，均涉及立法委員之品行及是否能適
      切執行其職務，以達人民對立法委員之付託，應受到嚴格
      之檢視及公評。綜上，原告之行為表現，於社會已有定型
      之評價，絕不會因被告一些話而降低原告之社會評價，被
      告並無故意或過失之主觀意圖，亦無侵害原告名譽權之客
      觀行為。
（三）原告所提年代新聞影音光碟及譯文，係經新聞媒體剪接而
      成，並非事實，乃斷章取義。該譯文前半段（第1分07秒
      之前）有：「... 在陳水扁送機人潮裡面我發現一個人，
      ... 施茂林是何等人？... 法務部長... 」，但接下來乃
      剪接了「... 這些雜碎... 」，中間明顯有剪接斷音之情
      況。（第1分07秒至1分18秒）「像甲○○啊、丙○○啊、
      丁○○啊！... 」這段，前面尚有言論，但被中間擷取片
      段，是以被告是否有指原告所控言詞？是否為全文？是否
      為評論上開送機爭議事件而非無端指摘他人？有待查明。
      而由原告提出之新聞側錄光碟及譯文前後比對，應可證被
      告係針對95年9月3日陳水扁總統出國諸多文武官員及政治
      人物竟動員列隊送機，包括法務部長、司法院長及執政黨
      等整體事件個人評論，並非無端指摘亦非針對原告三人而
      言。被告針對上述送機公共問題，縱然有猛烈刻薄或令人
      不快之尖銳攻擊，原告均為政治公眾人物，有予以容忍高
      於一般人之地位，以達民主從事有關公共問題之討論，不
      應動輒以司法告訴、訴訟達到約束不同政治主張之目的。
（四）並聲明：（1）原告之訴及假執行之聲請均駁回。（2）如
      受不利之判決，願供擔保請准宣告免予假執行。
三、得心證之理由：
（一）按民法上名譽權之侵害非即與刑法之誹謗罪相同，名譽有
      無受損害，應以社會上對個人評價是否貶損作為判斷之依
      據，苟其行為足以使他人在社會上之評價受到貶損，不論
      其為故意或過失，均可構成侵權行為，其行為不以廣佈於
      社會為必要，僅使第三人知悉其事，亦足當之，最高法院
      90年台上字646號判例可資參照。本件原告主張被告於前
      揭時、地陳述：「... 這些雜碎像誰啊？像甲○○啊、丙○○啊、丁○○啊！就這種貨色嘛！... 」等言詞，並由
      新聞媒體播送於同日新聞之事實，有年代新聞錄影光碟及
      譯文足憑，並經本院勘驗上開光碟屬實（見本院96年12月
      5日筆錄勘驗內容）可稽，自堪信為真實。
（二）被告雖抗辯其上開言論僅係針對送機公共問題，及對原告
      為政治公眾人物之批評云云。惟查，原告丁○○曾擔任立
      法委員，原告甲○○則為現任立法委員，並均屬有競選可
      能之公眾人物，其「品格」雖屬可受公評之事，然被告於
      前開場合以點名方式指稱原告為「雜碎」，縱其所評論之
      事屬公眾事務，惟其指稱原告為「雜碎」之用語顯屬謾罵
      ，並與所評論之事實無關，應知其言論具有負面鄙視之意
      ，依一般社會觀念，已足使原告在社會上之評價受到貶抑
      ，是自難再以前詞抗辯其無妨害原告之名譽，故原告主張
      被告侵害其名譽，自屬有理。被告雖另辯稱上開新聞錄影
      光碟之鏡頭經剪接，惟依前開錄影光碟內容顯示，從第1
      分07秒起至1分31秒止，被告發言內容為：「這些雜碎像
      誰啊？像甲○○啊、丙○○啊、丁○○啊！就這種貨色嘛
      ！還有一個人叫管碧玲，一直騷擾我，還說很美，我這個
      人很誠實，我就說妳很醜啊！結果他告我，還起訴耶！」
      ，就此段言詞連貫並無中斷情形，已經本院勘驗錄影光碟
      ，有本院96年12月5日筆錄勘驗內容可稽，被告辯稱光碟
      經剪接，已難採信。又銜接第1分07秒前之言論，雖經剪
      接，但於事實之認定無影響，故被告請求鑑定錄影光碟是
      否經過剪接，及聲請傳喚證人謝大寧、錢達，均核無必要
      。
（三）按因故意或過失，不法侵害他人之權利者，負損害賠償責
      任，故意以背於善良風俗之方法，加損害於他人者亦同；
      不法侵害他人之名譽而情節重大者，被害人雖非財產上之
      損害，亦得請求賠償相當之金額，其名譽被侵害者，並得
      請求回復名譽之適當處分，民法第184條第1項、第195條
      第1項分別定有明文。次按，慰撫金之核給標準，應斟酌
      雙方身分、地位及經濟狀況及其他各種情形核定之，最高
      法院76年台上字第1908號判例可資參照。經查，被告於前
      揭時地發表前開陳述，業已造成原告在社會上之評價受到
      貶損，自屬侵害原告之名譽，是原告依上開規定請求被告
      賠償其非財產上之損害，於法並無不合。而本件兩造均為
      政治人物，對於公眾之批評應有較一般社會大眾為寬廣之
      容忍程度，爰審酌被告侵害原告名譽之情節、原告受害程
      度、兩造之身分、地位、經濟能力等一切情狀，認為原告
      請求被告各賠償1元之非財產上損害，實屬相當，應予准
      許。又兩造既身為政治人物，屬公眾人物，被告於公眾場
      合發表上開謾罵原告之言論，並藉由電視、新聞等傳播媒
      體之公器向不特定多數人傳播、披露之方式為之，因兩造
      均為社會矚目之公眾人物，是以兩造之爭執必為電視、報
      紙等新聞傳播媒體所關切，被告作出上開謾罵後，原告亦
      當有相當之機會透過傳播媒體澄清，且待本件刑事判決確
      定後，事實即為社會大眾可得知悉，社會輿論自有公評，
      如此原告人格上之侮蔑即可稍獲撫平或舒緩，而其名譽上
      之受害亦得以適當之回復，是原告請求被告應將如附件所
      示之「道歉聲明啟事」，以14號以上字體及半版廣告之篇
      幅刊登於自由時報、蘋果日報、聯合報及中國時報之全國
      版各1日，以回復其名譽，即非必要，應予駁回。
四、從而，原告依民法第184條第1項、第195條第1項規定之侵權
    行為法律關係請求被告各給付原告1元，及自起訴狀繕本送
    達翌日即95年11月2日起至清償日止按年息5%計算之利息，
    為有理由，應予准許，其餘請求則無理由，應予駁回。
五、本件事證已臻明確，兩造其餘主張、陳述及所提證據，經審
    酌與本院前揭判斷不生影響，毋庸再予審酌，併此敘明。
六、另兩造分別陳明願供擔保聲請宣告假執行或免為假執行，惟
    本件原告勝訴部分，本院命被告給付之金額未逾50萬元，爰
    由本院依職權宣告假執行，對被告則酌定相當之擔保金額，
    准免予假執行，至原告敗訴部分，其假執行之聲請，已失所
    附麗，應併予駁回。
七、據上論結，本件原告之訴為一部有理由，一部無理由。依民
    事訴訟法第79條、第389條第1項、第392條，判決如主文。
中　　華　　民　　國　　96　　年　　12　　月　　12　　日
                  民事第六庭  法  官　蕭清清
以上正本係照原本作成。
如對本判決上訴，須於判決送達後20日內向本院提出上訴狀。
中　　華　　民　　國　　96　　年　　12　　月　　12　　日
                     　　　　 書記官　林秀娥
